臺灣花蓮地方法院刑事判決　　　　　　　95年度交訴字第44號
公　訴　人　臺灣花蓮地方法院檢察署檢察官
被　　　告　乙○○
選任辯護人　廖學忠律師
被　　　告　己○○
選任辯護人　林武順律師
上列被告因過失致死案件，經檢察官提起公訴（95年度偵字第53
44號），本院判決如下：
    主  文
乙○○從事業務之人，因業務上之過失致人於死，處有期徒刑肆
月，如易科罰金，以銀元參佰元即新台幣玖佰元折算壹日。
己○○因過失致人於死，處有期徒刑伍月，如易科罰金，以銀元
參佰元即新台幣玖佰元折算壹日。
    事  實
一、乙○○原任職於花蓮縣鳳林鎮立托兒所司機，平日負責開車
    接送學童上下學之工作，係從事駕駛業務之人，於民國95年
    5 月9日下午，駕駛車牌號碼U6-4425號自小客娃娃車，搭載
    托兒所老師丙○○、學童黃家瑄、陳柏霖、林建良、曾世成
    、曾世順、曾維德等人、沿花蓮縣鳳林鎮○○里○○道路由
    南往北方向行駛，嗣於同日下午 4時10分許，途經該路段與
    復興路 120巷口時，原應注意汽車行駛時，駕駛人應注意車
    前狀況，隨時採取必要之安全措施及車輛行至無號誌之交岔
    路口，應減速慢行，作隨時停車之準備，而依當時情形，又
    無不能注意之情事，竟疏於注意，復未減速慢行而貿然直行
    。適己○○駕駛車牌號碼 U8-7473號自小客貨車（箱型車）
    ，搭載其子黃柏緯，沿花蓮縣鳳林鎮○○路 120巷由西往東
    方向途經該路口，原應注意汽車行駛時，駕駛人應注意車前
    狀況，隨時採取必要之安全措施；車輛行至無號誌之交岔路
    口，應減速慢行，作隨時停車之準備；左方車應暫停讓右方
    車先行；應保持安全速限，而依當時情形，又無不能注意之
    情事，竟疏於注意，復未減速及讓右方車先行，反以40公里
    以上之時速超速直行，二車因而發生擦撞，造成黃柏緯顱內
    出血、枕部鈍挫傷，經緊急將之送往鳳林榮民醫院，旋因傷
    重轉往佛教慈濟綜合醫院救治，嗣於95年 5月10日上午10時
    26分許因傷重不治死亡。乙○○於車禍後則受有脾臟破裂合
    併骨盆骨折、身體多處外傷（對己○○提出過失傷害告訴）
    ；丙○○受有下頷骨開放性多處骨折併左側頦神經挫傷、牙
    齒斷裂脫落及左側股骨轉子下骨折等傷害（僅對己○○提出
    過失傷害告訴）；黃家瑄受有頭部及背部擦挫受傷（未據告
    訴，嗣並已和解）；陳柏霖頭部受傷（未據告訴，嗣並已和
    解）；林建良受有脾臟挫傷併內出血、顏面挫傷之傷害（僅
    對己○○提出過失傷害告訴）；曾世成受有左嘴角挫傷及身
    體多處擦傷之傷害（未據告訴，嗣並已和解）；曾世順右膝
    蓋受傷（未據告訴，嗣並已和解）；曾維德受有頭部撕裂傷
    、腹部挫傷及脾臟挫傷之傷害（僅對己○○提出過失傷害告
    訴）。乙○○、己○○於警察前往其二人就醫之醫院處理時
    在場，當場承認為肇事人，並願意接受裁判。
二、案經台灣花蓮地方法院檢察署檢察官自動檢舉偵查起訴，及
    蒞庭檢察官於乙○○、丙○○、林建良之母丁○○及曾維德
    之父戊○○針對己○○所涉過失傷害部分補行告訴後，於本
    院審理時當庭追加此部分犯罪事實。
    理  由
一、訊據被告己○○對於曾於前揭時地駕車肇事導致傷亡及有過
    失責任之事實固已坦承不諱，惟仍辯稱：車禍當時伊時速僅
    有 2、30公里，伊雖有過失，然乙○○亦應負一半之過失責
    任云云；被告乙○○固承認有於上開時地發生車禍事故，惟
    否認有何過失責任，辯稱：伊通過系爭岔路口有減速，並無
    違規情形，伊車速亦僅 2、30公里而已，本件車禍肇事責任
    悉應由己○○負擔云云。經細稽被告己○○於本院準備程序
    之前，均辯稱其車速在 2、30公里左右，嗣於本院審理時經
    交互詰問證人丙○○後，伊改稱伊當時車速約 3、40公里，
    前後所辯並非一致，不無避就之情形，亦顯示其於肇事當時
    根本未確切瞭解其當時真正之車速若干？所為車速 2、30公
    里或 3、40公里之說詞，均僅其個人信口之辯解而已。本件
    車禍係因被告乙○○、己○○駕車於系爭路口發生碰撞導致
    多人傷亡之事實，並經證人丙○○於本院審理時到庭結證屬
    實，並有道路交通事故調查報告表(一)、(二)之1至之3及道路交
    通事故現場圖各 1紙、照片37幀在卷可資佐證，而被害人即
    被告己○○之子黃柏緯確因本件車禍傷重死亡，亦經臺灣花
    蓮地方法院檢察署檢察官督同法醫師相驗明確，製有相驗屍
    體證明書、驗斷書及勘驗筆錄各 1份、屍變照片10幀，並有
    佛教慈濟綜合醫院開具之診斷證明書 1紙在卷可憑。而被告
    乙○○於本件車禍後受有脾臟破裂合併骨盆骨折、身體多處
    外傷；被害人丙○○受有下頷骨開放性多處骨折併左側頦神
    經挫傷、牙齒斷裂脫落及左側股骨轉子下骨折等傷害（僅對
    己○○提出過失傷害告訴）；被害人林建良受有脾臟挫傷併
    內出血、顏面挫傷之傷害（僅對己○○提出過失傷害告訴）
    ；被害人曾維德受有頭部撕裂傷、腹部挫傷及脾臟挫傷之傷
    害（僅對己○○提出過失傷害告訴）等情，除據被告乙○○
    、證人丙○○於本院審理時及證人即被害人林建良之母親丁○○及曾維德之父親戊○○於警詢時指訴綦詳外（被告己○○及其辯護人對於上開二證人之警詢筆錄均未爭執其證據能
    力，且迄言詞辯論終結前，亦未曾聲明異議，依刑事訴訟法
    第159條之5第 2項之規定有證據能力），並有其等所提出之
    診斷證明書8紙附卷可查（見本院卷第100至101頁、第103至
    108 頁）。雖被告己○○一再辯稱：伊並未超速云云，惟依
    現場所留跡證、輪胎痕、散落物、二車停止相關位置及車損
    嚴重之情形以觀，被告乙○○所駕駛之娃娃車遭猛烈側撞後
    ，不但脫離其原先正常行進之路線而偏移右衝越過路邊水溝
    再滑入田間草地10餘公尺始停止，且其左側車身、駕駛座車
    門被撞後嚴重內凹變形，可見其受撞力道之劇，此間並造成
    車內駕駛、跟車老師及學童多人受傷嚴重；而被告己○○所
    駕駛之系爭小客貨車則於碰撞後，車頭向左偏斜，車身順時
    鐘翻滾 1又4分之3圈後跨越路邊水溝再衝入田間草地，車頭
    嚴重變形，車身嚴重受損，被害人黃柏緯並被拋出車外傷重
    不治，可見其當時速度之快，絕非時速僅 3、40公里之情況
    下所得造成，是其所辯，旨在避就，核無可採。而被告乙○○辯稱：伊有注意車前狀況，且行經路口時有減速云云，然
    查車禍發生之時間為下午 4時10分許，晝間自然光線充足，
    視距良好，被告己○○所駕車輛為藍黑色之箱型車，與周邊
    農地景物顏色反差甚大，不致有不能注意之情形，且證人丙○○於本院審理時亦證實該岔路口視野遼闊，並無視線遮蔽
    之現象，則被告乙○○於通過系爭岔路口時，雖有路權，惟
    若能煞車減速慢行，注意車前狀況及左右來車，當不致發生
    此次重大車禍，是其前揭辯解，亦屬卸責之詞，同無可採。
二、按汽車行駛時，駕駛人應注意車前狀況，隨時採取必要之安
    全措施及車輛行至無號誌之交岔路口，應減速慢行，作隨時
    停車之準備，道路交通安全規則第94條第3項、同條第1項第
    2 款分別定有明文，被告乙○○領有適當之職業小型車駕駛
    執照，對於上開規定自知之甚稔；又按汽車行駛時，駕駛人
    應注意車前狀況，隨時採取必要之安全措施；車輛行至無號
    誌之交岔路口，應減速慢行，作隨時停車之準備；左方車應
    暫停讓右方車先行；應保持安全速限，道路交通安全規則第
    94條第3項、第102條第1項第2款均定有明文，被告己○○既
    考領有合格駕照，對於上開規定亦無不知之理；其等於前揭
    時地駕駛車輛，均應注意能注意而不注意上開規定，以致肇
    事，造成被害人黃柏緯不幸身亡及被告己○○並造成被告乙○○、被害人丙○○、林建良及曾維德等多人受傷之行為，
    自均有過失，且被告己○○於本件車禍事故中，過失情節嚴
    重，應負大部分過失責任（肇事主因），被告乙○○則應負
    次要過失責任（肇事次因），此經台灣省花東區車輛行車事
    故鑑定委員會（下稱花東區鑑定委員會）及台灣省車輛行車
    事故覆議鑑定委員會（下稱覆議委員會）亦同此認定，有上
    開花東區鑑定委員會95年 8月10日花東鑑字第0956101631號
    函附鑑定意見書1份及覆議委員會96年2月13日府覆議字第09
    66200310號函 1紙在卷可佐，被告二人之過失行為與被害人
    黃柏緯之死亡結果及被告己○○之過失行為與被告乙○○、
    被害人丙○○、林建良及曾維德之受傷結果間，均具有相當
    因果關係。且被告乙○○之刑事過失責任並不因其本身亦受
    有傷害而抵免，被告己○○亦不因被害人即其子黃柏緯於本
    件車禍中不幸身亡而得解免刑責。本件事證明確，其等二人
    過失犯行均堪認定，應予依法論科。至公訴人以被告己○○
    之肇事車輛車速指針停留在 120公里位置，推斷其肇事時時
    速為 120公里，固非無見，惟此部分尚乏任何科學驗證加以
    證實，況上開覆議委員會於覆議時，並針對此疑點表示其專
    業意見，認為二車碰撞時該指針除錶面受強力壓擠而固定外
    ，似難作為車速研判之依據，是除非有上開特殊情狀，一般
    而言，尚無從逕以該指針停留之位置判斷肇事當時之時速；
    又被告乙○○之辯護人一再指稱被告己○○於肇事當時應有
    酒醉駕車之情形，然此已據被告己○○堅決否認在卷並提出
    說明，且根據被告己○○於肇事當日下午 5時49分許抽血檢
    驗之結果，其血液中所含酒精濃度經換算為呼氣酒精濃度值
    僅為 0.014MG/L，有花蓮縣警察局鳳林分局道路事故當事人
    酒精測定紀錄表 1紙在卷可考，濃度甚微，不足以顯示其於
    駕車不久前有飲酒之情形，況公訴人之起訴事實亦未認定被
    告己○○有酒駕之情況，均併此說明。
三、再按行為後法律有變更者，適用行為時之法律，但行為後之
    法律有利於行為人者，適用最有利於行為人之法律，刑法第
    2條第1項定有明文。查被告行為後，有關刑法第62條自首及
    第41條第1項前段易科罰金之規定均有變更，於94年2月 2日
    修正公布，業於95年7月1日施行，茲就上開法條新舊法比較
    後，綜其全部罪刑之結果（詳如附表），行為後之規定（新
    法）均未有利於被告二人，故應適用行為時即修正前之法律
    （最高法院95年度第 8次刑事庭會議決議參照）。查被告乙○○係花蓮縣鳳林鎮立托兒所司機，平日負責開車接送學童
    上下學之工作，為從事駕駛業務之人，其因業務上之過失致
    被害人黃柏緯死亡，核其所為係犯刑法第276條第2項之業務
    過失致死罪。被告己○○所為則犯同法同條第 1項之普通過
    失致死罪及4個第284條第 1項前段之過失傷害罪。再者，被
    告己○○係以一行為同時涉犯上開數罪名，屬裁判上一罪之
    想像競合犯，應依刑法第55條規定從一重之過失致死罪論處
    （新刑法第55條關於想像競合犯增設但書，係科刑之限制，
    為法理之明文化，並非法律之變更，無新舊比較之問題，依
    最高法院95年度第 8次及第21次刑事庭會議之結論，應適用
    裁判時法，併此敘明）。又被告己○○所涉上開 4個過失傷
    害犯行，雖未據公訴人於起訴書中論及，惟此部分已經蒞庭
    檢察官於告訴權人補行告訴後，當庭追加犯罪事實及所犯法
    條，本院自當併予審理。又被告乙○○、己○○於警察前往
    其等就醫之醫院處理時在場，當場承認為肇事人，並表示願
    意接受裁判等情，有花蓮縣警察局鳳林分局道路交通事故肇
    事人自首情形紀錄表 2紙在卷可稽，均依修正前刑法第62條
    前段之規定，減輕其刑。爰審酌被告二人均無前科，素行良
    好，過失程度輕重有別，被告己○○於本件車禍事故，過失
    情節嚴重，應負大部分責任及被告己○○於肇事後雖坦承過
    失犯行，惟仍有所避就，被告乙○○則全然否認有何過失責
    任，兼衡被告乙○○於車禍後，其本身亦受傷非輕，兼具被
    害人身分，以及被告己○○事後並與部分受傷輕微之學童家
    屬達成民事和解（參卷附調解書），然迄未與受傷較為嚴重
    之乙○○、丙○○、林建良及曾維德達成和解，暨其一行為
    造成多人死傷及其愛子黃柏緯亦在本次車禍事件中不幸喪生
    ，身心劇痛當可想見，亦絕非其所樂見之結果等一切情狀，
    分別量處如主文所示之刑，並各依修正前刑法第41條第 1項
    前段之規定，諭知易科罰金之折算標準，以資懲儆。
據上論斷，應依刑事訴訟法第299條第1項前段，刑法第2條第1項
前段、第276條第1項、第2項、第284條第 1項前段、第55條、修
正前刑法第62條前段、第41條第 1項前段，罰金罰鍰提高標準條
例第1條前段、修正前罰金罰鍰提高標準條例第2條，現行法規所
定貨幣單位折算新臺幣條例第2條，判決如主文。
本案經檢察官李子春、甲○○到庭執行職務。
中　　華　　民　　國　　96　　年　　3 　　月　　29　　日
                        臺灣花蓮地方法院刑事第一庭
                            審判長法　官  張 健 河
　　　　　　　　　　　　　　　　  法　官　李 世 華
　　　　　　　　　　　　　　　　  法　官　吳 韻 馨
上列正本證明與原本無異。
如對本判決不服，應於送達後10日內，向本院提出上訴狀（應抄
附繕本）告訴人或被害人如對於本判決不服者，應具備理由請求
檢察官上訴，其上訴期間之計算係以檢察官收受判決正本之日期
為準。
                                  書記官
中　　華　　民　　國　　96　　年　　4 　　月　　2 　　日
附錄本判決論罪之法律條文：
中華民國刑法第276條第1項、第2項：
(過失致死罪)
因過失致人於死者，處二年以下有期徒刑、拘役或二千元以下罰
金。
從事業務之人，因業務上之過失犯前項之罪者，處五年以下有期
徒刑或拘役，得併科三千元以下罰金。
中華民國刑法第284條第1項前段：
(過失傷害罪)
因過失傷害人者，處六月以下有期徒刑、拘役或五百元以下罰金
，致重傷者，處一年以下有期徒刑、拘役或五百元以下罰金。
附表：
┌──┬──────┬────────┬────────┬────────┐
│編號│ 比較法條   │舊刑法於本案適用│新刑法於本案適用│ 依從舊從輕原則 │
│    │            │之法律效果      │之法律效果      │ 比較結果       │
├──┼──────┼────────┼────────┼────────┤
│ 1  │ 刑法第62條 │對於未發覺之罪自│對於未發覺之罪自│ 從舊刑法較有利 │
│    │ 前段       │首而受裁判者，必│首而受裁判者，得│ 於被告         │
│    │            │減輕其刑        │減輕其刑        │                │
├──┼──────┼────────┼────────┼────────┤
│ 2  │ 刑法第41條 │依修正前罰金罰鍰│如易科罰金，以新│ 從舊刑法較有利 │
│    │ 第1項前段  │提高標準條例第2 │臺幣1000元、2000│ 於被告         │
│    │            │條前段（現已刪除│元或3000元折算 1│                │
│    │            │）規定，就其原定│日              │                │
│    │            │數額提高為100倍 │                │                │
│    │            │折算1日，故易科 │                │                │
│    │            │罰金折算標準，應│                │                │
│    │            │以銀元300元即新 │                │                │
│    │            │臺幣900元折算1日│                │                │
├──┼──────┴────────┴────────┼────────┤
│結論│                                                │ 綜其全部罪刑之 │
│    │                                                │ 比較，以舊刑法 │
│    │                                                │ 有利於被告，故 │
│    │                                                │ 應一體適用舊刑 │
│    │                                                │ 法             │
└──┴────────────────────────┴────────┘
